ACORDAO-COMPLETO-2562911

ACÓRDÃO 262/2023 ATA 2/2023 - SEGUNDA CÂMARA

VISTOS, relatados e discutidos estes autos, que tratam de atos de pensão militar - inicial e de alteração - instituídas por Joaquim Pereira da Silva, emitidos pelo Comando do Exército,
ACORDAM os Ministros do Tribunal de Contas da União, reunidos em sessão de Segunda Câmara, diante das razões expostas pelo Relator, com fundamento nos arts. 71, inciso III, da Constituição Federal e 1º, inciso V, 39, inciso II, e 45 da Lei 8.443, de 16 de julho de 1992, em:
9.1. considerar ilegais os atos: inicial de pensão militar instituído por Joaquim Pereira da Silva em favor de Laila Silva; e de alteração, instituído por Joaquim Pereira da Silva em favor de Laila Silva, Leda Duarte e Lucas Duarte de Oliveira da Silva;
9.2. dispensar o ressarcimento das quantias indevidamente recebidas de boa-fé, consoante o enunciado 106 da Súmula de Jurisprudência deste Tribunal;
9.3. determinar ao Comando do Exército que:
9.3.1. promova o recálculo do valor atualmente pago a título de reforma/pensão militar com base no posto/graduação incorreto, no prazo 15 (quinze) dias, contados a partir da ciência desta deliberação, sob pena de responsabilidade solidária da autoridade administrativa omissa, consoante disposto nos arts. 71, inciso IX, da Constituição Federal e 262 do Regimento Interno desta Corte;
9.3.2. dê ciência desta deliberação aos interessados, alertando-os de que o efeito suspensivo proveniente da interposição de eventuais recursos, caso não providos, não os eximem da devolução dos valores indevidamente percebidos após a notificação;
9.3.3. envie a esta Corte de Contas, no prazo de 30 (trinta) dias, por cópia, comprovante de que os interessados tiveram ciência desta deliberação;
9.4. esclarecer ao órgão jurisdicionado, com supedâneo no art. 262, § 2º, do Regimento Interno, que a concessão considerada ilegal poderá prosperar mediante a emissão e o encaminhamento a este Tribunal de novo ato concessório, escoimado da irregularidade apontada nestes autos;
9.5. dar ciência desta deliberação ao órgão de origem e aos interessados.

Análise de  Atos de Pensão militar  para fins de análise e julgamento

Segunda Câmara

Comando do Exército.

3. Interessados/Responsáveis:
3.1. Interessados: Laila Silva (XXX.377.457-XX); Leda Duarte (XXX.735.017-XX); Lucas Duarte de Oliveira da Silva (XXX.099.947-XX).

13.1. Ministros presentes: Vital do Rêgo (Presidente), Augusto Nardes (Relator), Aroldo Cedraz e Antonio Anastasia.
13.2. Ministro-Substituto presente: Marcos Bemquerer Costa.

AUGUSTO NARDES

Adoto como parte integrante deste relatório a instrução transcrita a seguir, elaborada no âmbito da então Secretaria de Fiscalização de Integridade de Atos e Pagamentos de Pessoal e de Benefícios Sociais (Sefip) , cujo encaminhamento teve a anuência do dirigente daquela unidade técnica e do Ministério Público junto ao TCU (peças 6 a 8) : 
"INTRODUÇÃO
1. Trata-se de atos de pensão militar, submetidos, para fins de registro, à apreciação do Tribunal de Contas da União (TCU) , de acordo com o art. 71, inciso III, da Constituição Federal.  Os atos foram cadastrados e disponibilizados ao TCU por intermédio do Sistema e-Pessoal, na forma do art. 2º e 4º da Instrução Normativa TCU 78/2018.
2. Os atos desse processo pertencem às seguintes unidades:
2.1. Unidade emissora: COMANDO DO EXÉRCITO.
2.2. Unidade cadastradora:  DIRETORIA DE INATIVOS E PENSIONISTAS.
2.3. Subunidade cadastradora: SUC1.1 - 1ª Região Militar.
EXAME TÉCNICO
Procedimentos aplicados
3. Os procedimentos para exame, apreciação e registro de atos de pessoal encontram-se estabelecidos na Instrução Normativa TCU 78/2018 e na Resolução TCU 206/2007. Essas normas dispõem que os atos de pessoal disponibilizados por meio do e-Pessoal devem ser submetidos previamente a críticas automatizadas, com base em parâmetros predefinidos.
4. As críticas das informações cadastradas na etapa de coleta do ato foram elaboradas e validadas levando-se em conta as peculiaridades de cada ato. Os itens verificados nessa etapa são inerentes a dados cadastrais, fundamentos legais, mapa de tempo, ficha financeira, assim como eventuais ocorrências de acumulação. Trata-se de verificações abrangentes, minuciosas e precisas e sem a necessidade de ação humana e, portanto, menos suscetível a falhas. As críticas aplicadas estão discriminadas no sistema, no Menu e-Pessoal, opção 'Crítica', que podem ser acessadas mediante concessão de perfil específico a servidores do TCU responsáveis pela análise.
5. Além das críticas automatizadas, há verificação humana adicional no caso de haver alertas do sistema ou informações não formatadas, como esclarecimentos do gestor ou do controle interno.  
6. As críticas também consideram os registros do Sistema Integrado de Administração de Recursos Humanos (Siape) . O Siape disponibiliza informações atualizadas sobre as parcelas que integram os proventos, diferentemente, portanto, do e-Pessoal, que informa as parcelas no momento do registro do ato. 
7. Essa confrontação com o Siape fornece uma visão atual e verdadeira da situação, o que permite descaracterizar irregularidades e inconsistências que, embora constantes do e-Pessoal, já foram corrigidas.
8. As verificações detectadas nos atos encontram-se discriminadas na aba de pendências de cada ato no sistema e-Pessoal, bem como nos espelhos dos atos contemplados por esta instrução.
Exame das Constatações
9. Ato: 7735/2019 - Inicial - Interessado (a) : JOAQUIM PEREIRA DA SILVA - CPF: XXX.458.947-XX
9.1. Beneficiário: LAILA SILVA - CPF: XXX.377.457-XX - Filho (a) 
9.2. Parecer do Controle Interno: considerar o ato Legal.
9.3. Constatações e análises: 
9.3.1. Posto/Graduação de referência para cálculo dos proventos de reforma não correspondente a 01 (um) grau hierárquico imediato/superior ao último posto/graduação na ativa.
a. Justificativa do Gestor de Pessoal: O instituidor faleceu na reforma no posto de capitão com proventos de Tenente Coronel conforme Portaria n° 46 AI/GHI-SSIM/SAP/1-RIO/SSIP/1, DE 7 AGO18.
b. Análise do Controle Interno: Justificativa do gestor esclarece pendência
c. Análise da Equipe Técnica: Ilegal
Trata-se de análise de concessão de pensão militar. Analisa-se eventual irregularidade na acumulação do recebimento da pensão militar com outros vínculos públicos. É importante relembrar que a legislação aplicável à análise do benefício é a vigente à época do óbito do instituidor, conforme jurisprudência pacificada por esta Corte e pelo Poder Judiciário, vide Acórdão 7043/2013-TCU-Primeira Câmara, de relatoria do Ministro José Mucio Monteiro e 5018/2010-TCU-1ª Câmara, de relatoria do Ministro Walton Alencar Rodrigues.
O instituidor faleceu em 21/5/2018, deste modo aplica-se o disposto na Lei 3.765/1960 com a redação dada pela MP 2215/2001. No caso em tela uma beneficiária da pensão militar: Laila Silva (CPF XXX.377.457-XX) . Consoante consulta às bases de dados RAIS, Dataprev e SIAPE, a beneficiária não possui vínculos públicos vedados pela legislação de regência da matéria. Portanto, neste aspecto o ato é legal.
O instituidor em atividade era ocupante do posto de Capitão na ativa. Passou para a inatividade em 31/8/1993 com 39 anos e 3 meses de tempo de serviço. Na reserva, os proventos eram calculados com base no soldo de Major. Posteriormente e já reformado, o ex-militar teve alterada a reforma por ter sido julgado inválido e incapaz definitivamente para o serviço no Exército. Na oportunidade, o instituidor se beneficiou do então vigente entendimento da Corte de Contas, e, mesmo reformado, fez jus ao grau hierárquico imediato. O ato de alteração de reforma foi julgado legal pelo TCU (TC Processo 042.387/2018-3) . Ou seja, passou a receber seus proventos calculados com base no soldo de Tenente Coronel. O fundamento para tanto seria o disposto no art. 110, § 1º, da Lei 6.880/1980 (Estatuto dos Militares) , na redação dada pela Lei 7.580/1986. 
Consoante se depreende da leitura do caput do art. 110 do Estatuto dos Militares, o benefício nele previsto - reforma com a remuneração calculada com base no soldo correspondente ao grau hierárquico imediato ao que possuir ou que possuía na ativa - é expressamente dirigido ao militar da ativa ou da reserva remunerada, não alcançando, portanto, o militar reformado. Conforme o que restou decidido no paradigmático Acórdão 2225/2019-TCU-Plenário, de relatoria do Ministro Benjamin Zymler.
Deste modo, considerando que o instituidor foi beneficiado por alteração de reforma sem fundamento legal, propõe-se a ilegalidade da pensão militar em análise e que a pensão seja paga com base no soldo de Major.
9.3.2. Há outro ato na base de mesmo CPF, mesmo órgão e o mesmo tipo, e que ainda não foi apreciado. Ato (s) encontrado (s) no e-Pessoal: 126182/2020 (TCU) .
a. Justificativa do Gestor de Pessoal: Não há. Verificação efetuada no âmbito do TCU.
b. Análise do Controle Interno:  Não há. Verificação efetuada no âmbito do TCU.
c. Análise da Equipe Técnica: Legal
O instituidor da pensão, Joaquim Pereira da Silva (CPF XXX.458.947-XX) ) , possui dois atos de pensão cadastrados no sistema e-Pessoal. O primeiro - 7735/2019 - tem data de vigência do benefício em 21/5/2018 e como beneficiária Laila Silva (CPF XXX.377.457-XX) . O mencionado ato foi cadastrado dia 22/1/2019. Posteriormente (em 17/11/2020) , a UJ cadastrou o ato 126182/2020 com data de vigência também em 21/5/2018. No novo ato, a UJ cadastrou como beneficiárias: Laila Silva (CPF XXX.377.457-XX) , Leda Duarte (CPF XXX.735.017-XX) e Lucas Duarte de Oliveira da Silva (CPF XXX.099.947-XX) . Não há, neste aspecto, qualquer irregularidade do ato em tela.
9.4. O quadro resumo de ocorrências e, quando for o caso, o detalhamento da norma legal e da jurisprudência para as inconsistências acima elencadas encontra-se no anexo II dessa instrução. 
9.5. Encaminhamento do ato: 
9.5.1. Considerar ILEGAL e recusar registro do ato de Pensão militar 7735/2019 - Inicial de JOAQUIM PEREIRA DA SILVA do quadro de pessoal do órgão/entidade COMANDO DO EXÉRCITO, com base nos arts. 71, inciso III, da Constituição Federal, 1º, inciso V, e 39, inciso II, da Lei 8.443/1992 e 260, § 1º, do Regimento Interno. 
9.5.2. Com fulcro no art. 262, caput, do Regimento Interno deste Tribunal, determinar ao órgão/entidade COMANDO DO EXÉRCITO que: 
a. promova o recálculo do valor atualmente pago a título de reforma/pensão militar com base no posto/graduação incorreto, no prazo 15 (quinze) dias, contados a partir da ciência desta deliberação, sujeitando-se a autoridade administrativa omissa à responsabilidade solidária, em face de manifesta ilegalidade.
b. dispense a devolução dos valores indevidamente recebidos de boa-fé até a data da ciência do órgão/entidade COMANDO DO EXÉRCITO, do acórdão que vier a ser proferido, com base no Enunciado 106 da Súmula da Jurisprudência do TCU.
c. no prazo de trinta dias, contados da ciência da decisão, envie a este Tribunal documentos comprobatórios de que o (a) interessado (a) cujo ato foi impugnado está ciente do julgamento deste Tribunal.
d. dê ciência, no prazo de quinze dias, contados da notificação, do inteiro teor desta deliberação (a) o interessado (a) , alertando-o (a) de que o efeito suspensivo proveniente da interposição de eventuais recursos junto ao TCU não o (a) exime da devolução dos valores percebidos indevidamente, caso o recurso não seja provido.
10. Ato: 126182/2020 - Alteração - Interessado (a) : JOAQUIM PEREIRA DA SILVA - CPF: XXX.458.947-XX
10.1. Beneficiários: LAILA SILVA - CPF: XXX.377.457-XX - Filho (a) ; LEDA DUARTE - CPF: XXX.735.017-XX - Companheiro (a) e LUCAS DUARTE DE OLIVEIRA DA SILVA - CPF: XXX.099.947-XX - Filho (a) 
10.2. Parecer do Controle Interno: considerar o ato Legal.
10.3. Constatações e análises: 
10.3.1. Posto/Graduação de referência para cálculo dos proventos de reforma, que repercute sobre a pensão militar, não correspondente a até 01 (um) grau hierárquico imediatos/superiores ao último posto/graduação na ativa, vide Acórdão 2225/2019-TCU-Plenário.
a. Justificativa do Gestor de Pessoal: seguindo orientação do acórdão- reforma julgada legal
b. Análise do Controle Interno: Justificativa do gestor esclarece pendência.
c. Análise da Equipe Técnica: Ilegal.
O instituidor em atividade era ocupante do posto de Capitão na ativa. Passou para a inatividade em 31/8/1993 com 39 anos e 3 meses de tempo de serviço. Na reserva, os proventos eram calculados com base no soldo de Major. Posteriormente e já reformado, o ex-militar teve alterada a reforma por ter sido julgado inválido e incapaz definitivamente para o serviço no Exército. Na oportunidade, o instituidor se beneficiou do então vigente entendimento da Corte de Contas, e, mesmo reformado, fez jus ao grau hierárquico imediato. O ato de alteração de reforma foi julgado legal pelo TCU (TC Processo 042.387/2018-3) . Ou seja, passou a receber seus proventos calculados com base no soldo de Tenente Coronel. O fundamento para tanto seria o disposto no art. 110, § 1º, da Lei 6.880/1980 (Estatuto dos Militares) , na redação dada pela Lei 7.580/1986. 
Consoante se depreende da leitura do caput do art. 110 do Estatuto dos Militares, o benefício nele previsto - reforma com a remuneração calculada com base no soldo correspondente ao grau hierárquico imediato ao que possuir ou que possuía na ativa - é expressamente dirigido ao militar da ativa ou da reserva remunerada, não alcançando, portanto, o militar reformado. Conforme o que restou decidido no paradigmático Acórdão 2225/2019-TCU-Plenário, de relatoria do Ministro Benjamin Zymler.
Deste modo, considerando que o instituidor foi beneficiado por alteração de reforma sem fundamento legal, propõe-se a ilegalidade da pensão militar em análise e que a pensão seja paga com base no soldo de Major.
10.3.2. Indício encontrado para o beneficiário LEDA DUARTE de CPF XXX.735.017-XX - tipo de indício: Acumulação ilegal de pensão militar com mais de um benefício ou vencimento (permitida a acumulação com apenas um outro benefício ou vencimento) , situação: AGUARDANDO VALIDAÇÃO DA UJ.
a. Justificativa do Gestor de Pessoal: Não há. Verificação efetuada no âmbito do TCU.
b. Análise do Controle Interno:  Não há. Verificação efetuada no âmbito do TCU.
c. Análise da Equipe Técnica: Legal
Trata-se de análise de concessão de pensão militar. Analisa-se eventual irregularidade na acumulação do recebimento da pensão militar com outros vínculos públicos. É importante relembrar que a legislação aplicável à análise do benefício é a vigente à época do óbito do instituidor, conforme jurisprudência pacificada por esta Corte e pelo Poder Judiciário, vide Acórdão 7043/2013-TCU-Primeira Câmara, de relatoria do Ministro José Mucio Monteiro e 5018/2010-TCU-1ª Câmara, de relatoria do Ministro Walton Alencar Rodrigues.
O instituidor faleceu em 21/5/2018, deste modo aplica-se o disposto na Lei 3.765/1960 com a redação dada pela MP 2215/2001. No caso em tela três beneficiários da pensão militar: Laila Silva (CPF XXX.377.457-XX) , Leda Duarte (CPF XXX.735.017-XX) e Lucas Duarte de Oliveira da Silva (CPF XXX.099.947-XX) . Consoante consulta às bases de dados RAIS, Dataprev e SIAPE, os beneficiários Laila Silva e Lucas Duarte de Oliveira da Silva não possuem vínculos públicos vedados pela legislação de regência da matéria. No que concerne à beneficiária Leda Duarte, o sistema Indícios identificou que a beneficiária acumula ilegalmente pensão militar com outros benefícios previdenciários: INSS/RGPS, tipo: amparo social ao idoso, número de identificação: 5194010237. Consoante informação prestada pelo gestor da UJ, a pensionista foi notificada para se justificar ou renunciar a um dos benefícios e apresentou comprovante de agendamento referente a protocolo de desistência do benefício do INSS. Consoante informação disponível na base de dados DATAPREV, a pensionista não percebe mais o benefício em comento. Deste modo, não há irregularidade do ato neste aspecto.
 (...) 
10.3.4. Ato de alteração/reversão sem ato inicial apreciado pela legalidade.  Ato (s) inicial encontrado (s) no e-Pessoal: 7735/2019 (TCU) .
a. Justificativa do Gestor de Pessoal: Não há. Verificação efetuada no âmbito do TCU.
b. Análise do Controle Interno:  Não há. Verificação efetuada no âmbito do TCU.
c. Análise da Equipe Técnica: Legal.
O instituidor da pensão, Joaquim Pereira da Silva (CPF XXX.458.947-XX) ) , possui dois atos de pensão cadastrados no sistema e-Pessoal. A regularidade da existência dos atos é tratada no corpo desta instrução.
10.4. O quadro resumo de ocorrências e, quando for o caso, o detalhamento da norma legal e da jurisprudência para as inconsistências acima elencadas encontra-se no anexo II dessa instrução. 
10.5. Encaminhamento do ato: 
10.5.1. Considerar ILEGAL e recusar registro do ato de Pensão militar 126182/2020 - Alteração de JOAQUIM PEREIRA DA SILVA do quadro de pessoal do órgão/entidade COMANDO DO EXÉRCITO, com base nos arts. 71, inciso III, da Constituição Federal, 1º, inciso V, e 39, inciso II, da Lei 8.443/1992 e 260, § 1º, do Regimento Interno. 
10.5.2. Com fulcro no art. 262, caput, do Regimento Interno deste Tribunal, determinar ao órgão/entidade COMANDO DO EXÉRCITO que: 
a. promova o recálculo do valor atualmente pago a título de reforma/pensão militar com base no posto/graduação incorreto, no prazo 15 (quinze) dias, contados a partir da ciência desta deliberação, sujeitando-se a autoridade administrativa omissa à responsabilidade solidária, em face de manifesta ilegalidade.
b. dispense a devolução dos valores indevidamente recebidos de boa-fé até a data da ciência do órgão/entidade COMANDO DO EXÉRCITO, do acórdão que vier a ser proferido, com base no Enunciado 106 da Súmula da Jurisprudência do TCU.
c. no prazo de trinta dias, contados da ciência da decisão, envie a este Tribunal documentos comprobatórios de que o (a) interessado (a) cujo ato foi impugnado está ciente do julgamento deste Tribunal.
d. dê ciência, no prazo de quinze dias, contados da notificação, do inteiro teor desta deliberação (a) o interessado (a) , alertando-o (a) de que o efeito suspensivo proveniente da interposição de eventuais recursos junto ao TCU não o (a) exime da devolução dos valores percebidos indevidamente, caso o recurso não seja provido.
CONCLUSÃO
11. A abrangência e a profundidade das verificações levadas a efeito fundamentam convicção de que os atos 7735/2019 e 126182/2020 podem ser apreciados pela ilegalidade, em razão das irregularidades apontadas no item Exame das Constatações desta instrução, que representam afronta à legislação e à jurisprudência de referência.
PROPOSTA DE ENCAMINHAMENTO
12. Ante o exposto, com fundamento no art. 71, inciso III, da Constituição Federal, no art. 1º, inciso V, e art. 39, incisos I e II, da Lei 8.443/1992, no art. 260 do Regimento Interno do Tribunal de Contas da União, propõe-se: 
12.1. Considerar ILEGAIS e recusar registro dos atos de Pensão militar 7735/2019 - Inicial e 126182/2020 - Alteração de JOAQUIM PEREIRA DA SILVA, respectivamente, do quadro de pessoal do órgão/entidade COMANDO DO EXÉRCITO, com base nos arts. 71, inciso III, da Constituição Federal, 1º, inciso V, e 39, inciso II, da Lei 8.443/1992 e 260, § 1º, do Regimento Interno.
12.2. Com fulcro no art. 262, caput, do Regimento Interno deste Tribunal, determinar ao órgão/entidade COMANDO DO EXÉRCITO que: 
12.2.1. promova o recálculo do valor atualmente pago a título de reforma/pensão militar com base no posto/graduação incorreto, no prazo 15 (quinze) dias, contados a partir da ciência desta deliberação, sujeitando-se a autoridade administrativa omissa à responsabilidade solidária, em face de manifesta ilegalidade.
12.2.2. no prazo de trinta dias, contados da ciência da decisão, envie a este Tribunal documentos comprobatórios de que o (a) interessado (a) cujo ato foi impugnado está ciente do julgamento deste Tribunal.
12.2.3. dê ciência, no prazo de quinze dias, contados da notificação, do inteiro teor desta deliberação (a) o interessado (a) , alertando-o (a) de que o efeito suspensivo proveniente da interposição de eventuais recursos junto ao TCU não o (a) exime da devolução dos valores percebidos indevidamente, caso o recurso não seja provido.
12.2.4. dispense a devolução dos valores indevidamente recebidos de boa-fé até a data da ciência do órgão/entidade COMANDO DO EXÉRCITO, do acórdão que vier a ser proferido, com base no Enunciado 106 da Súmula da Jurisprudência do TCU."
	É o relatório.

não há.

Procurador Rodrigo Medeiros de Lima.

PESSOAL. ATOS DE PENSÃO MILITAR - INICIAL E DE ALTERAÇÃO. REFORMA DO INSTITUIDOR EM VIRTUDE DE SUPERVENIÊNCIA DE INVALIDEZ PERMANENTE DECORRENTE DE DOENÇA ESPECIFICADA EM LEI. AUSÊNCIA DE PREVISÃO LEGAL PARA EXTENSÃO DA VANTAGEM ESTABELECIDA NO ART. 110 DA LEI 6.880/1980 A MILITARES JÁ REFORMADOS. ILEGALIDADE DOS DOIS ATOS. DETERMINAÇÕES.

PENSÃO MILITAR (PMIL)

Unidade de Auditoria Especializada em Pessoal (AudPessoal).

Cuidam os autos de apreciação, para fins de registro, dos atos de pensão militar - inicial e de alteração - instituídas por Joaquim Pereira da Silva, emitidos pelo Comando do Exército. O ato inicial tem como beneficiária Laila Silva e o ato de alteração tem como beneficiários Laila Silva, Leda Duarte e Lucas Duarte de Oliveira da Silva.
2.	Após as pertinentes análises, a então Secretaria de Fiscalização de Integridade de Atos e Pagamentos de Pessoal e de Benefícios Sociais (Sefip) propôs, com o aval do Ministério Público junto ao TCU, a ilegalidade dos atos - inicial e de alteração, em razão da concessão de melhoria nos proventos do instituidor, em desacordo com o art. 110 da Lei 6.880/1980. 
3.	Manifesto, desde já, minha anuência ao posicionamento uniforme manifestado nos autos e adoto os fundamentos utilizados como razões de decidir.
4.	De fato, conforme bem esclarecido pela unidade técnica, o instituidor era ocupante do posto de Capitão na ativa. Passou para a inatividade em 31/8/1993 com 39 anos e 3 meses de tempo de serviço. Na reserva, os proventos eram calculados com base no soldo de Major. Posteriormente, e já reformado, o ex-militar teve alterada a reforma por ter sido julgado inválido e incapaz definitivamente para o serviço no Exército. Tal situação afronta o art. 110 da Lei 6.880/1980 e a jurisprudência desta Casa (vide Acórdão 2225/2019-TCU-Plenário, de relatoria do Ministro Benjamin Zymler) , que permite a majoração de reforma somente para militares da ativa ou reserva e no caso em tela o militar já se encontrava reformado, sendo que tal irregularidade repercute sobre os proventos de pensão militar.
5.	Embora tenha mantido entendimento diverso no passado, este Tribunal, por meio do referido Acórdão 2225/2019-TCU-Plenário, pacificou o entendimento, em linha com decisão do Superior Tribunal de Justiça (STJ) , no Recurso Especial 1.784.347/RS, no sentido de que a melhoria de remuneração prevista no caput do art. 110 da Lei 6.880/1980, com a redação dada pela Lei 7.580/1986, não se aplica ao militar que já se encontra reformado no momento da invalidez como no caso presente.
6.	Há que se rememorar que, em atenção aos princípios da segurança jurídica e da boa-fé, este Tribunal resguardou a situação daqueles que foram destinatários do benefício do art. 110, § 1º, da Lei 6.880/1980, cujos atos concessórios foram apreciados por este TCU até a data de prolação do Acórdão 2225/2019-TCU-Plenário.
7.	No momento presente, no entanto, quando já se encontra em vigência o entendimento do Acórdão 2225/2019-TCU-Plenário, nada há a reparar no entendimento manifestado pela Sefip e pelo MPTCU, que opinaram, repita-se, pela ilegalidade dos atos de pensão militar em análise.
8.	Por fim, cabe registrar que, de acordo com a jurisprudência desta Corte de Contas, a concessão da pensão é ato novo, também complexo, como o do instituidor, que somente se aperfeiçoa após a análise realizada pelo Tribunal no exercício da competência prevista no art. 71, inciso III, da Constituição Federal (vide Acórdão 8958/2021-TCU-Primeira Câmara, 5.263/2020-1ª Câmara, 457/2020-2ª Câmara e 8.057/2020-2ª Câmara, dentre outros) . Assim, nada impede que o ato de pensão seja julgado ilegal, considerando a base legal e jurisprudencial à época de sua avaliação pelo TCU, mesmo que o ato do instituidor tenha sido considerado legal.
Ante o exposto, VOTO por que o Tribunal adote a minuta de acórdão que submeto à consideração deste Colegiado.
TCU, Sala das Sessões Ministro Luciano Brandão Alves de Souza, em 7 de fevereiro de 2023.
Ministro JOÃO AUGUSTO RIBEIRO NARDES 
Relator